【裁判字號】    99,訴,388
【裁判日期】    990428
【裁判案由】    毒品危害防制條例
【裁判全文】
臺灣臺中地方法院刑事判決               99年度訴字第388號
公  訴  人  臺灣臺中地方法院檢察署檢察官
被      告  甲○○
指定辯護人  本院公設辯護人  乙○○
上列被告因毒品危害防制條例案件，經檢察官提起公訴（98年度
偵字第26732號），本院判決如下：
    主    文
甲○○犯如附表編號１至４所示各罪，分別處如附表編號１至４
所示之刑。主刑部分應執行有期徒刑玖年陸月。
    犯罪事實
一、甲○○明知海洛因及甲基安非他命分別屬毒品危害防制條例
    所規定之第一、二級毒品，不得非法持有、販賣，竟意圖營
    利而各基於販賣海洛因、甲基安非他命之犯意，以其所有門
    號0000000000行動電話作為聯絡工具，先後於如附表所示之
    時間，接獲如附表所示購毒者之電話後，即至如附表所示約
    定地點，以如附表所示之方式，分別販賣第一級毒品海洛因
    、第二級毒品甲基安非他命予陳仲偉、余安理。
二、案經臺灣臺中地方法院檢察署檢察官指揮臺中市警察局第一
    分局移送後偵查起訴。
    理    由
一、證據能力方面：
  (一)證人陳仲偉、余安理於偵查中經具結之證言，按卷內資料
      查無顯不可信之情形，依刑事訴訟法第159條之1第 2項規
      定，均認有證據能力，當得作為證據。
  (二)按有事實足認被告或犯罪嫌疑人有最輕本刑為 3年以上有
      期徒刑之罪嫌，並危害國家安全或社會秩序情節重大，而
      有相當理由可信其通訊內容與本案有關，且不能或難以其
      他方法蒐集或調查證據者，得發通訊監察書。前項通訊監
      察書，偵查中由檢察官依司法警察機關聲請或依職權以書
      面記載第11條之事項，並敘明理由、檢附相關文件，聲請
      該管法院核發。通訊保障及監察法第5條第1項第1款、第2
      項定有明文。查下列經本院所引用由被告所使用門號0000
      000000行動電話之監聽錄音，業經本院核准在案，有詳載
      案由、監察電話、對象、時間之98年聲監字第 530號通訊
      監察書附卷可參（見警卷第1宗第43至45頁)，乃係依法所
      為之監聽；且審酌電話監聽侵害被告權益之種類及輕重、
      對於被告訴訟上防禦不利益之程度、犯罪所生之危害或實
      害等情形，兼顧人權保障及公共利益之均衡維護，堪認此
      部分電話監聽合於比例原則，自具有證據能力。又按通訊
      監察錄音之譯文，僅屬依據監聽錄音結果予以翻譯之文字
      ，固具文書證據之外觀，惟實際上仍應認監聽所得之錄音
      帶或光碟，始屬調查犯罪所得之證物；刑事訴訟法第 165
      條之1第2項所稱之證物，如其蒐證程式合法，並經合法調
      查，自具證據能力。因此檢察官如提出通訊監察錄音之譯
      文為其證據方法，實乃以其監聽所得之錄音帶或光碟，為
      調查犯罪所得之證物，法院本應依刑事訴訟法第165條之1
      所列之方法調查，以判斷該錄音帶或光碟是否與通訊監察
      錄音之譯文相符。而監聽錄音製作之譯文，雖通常為偵查
      犯罪機關單方面製作，然若被告或訴訟關係人對其真實性
      並無爭執，經法院於審判期日提示譯文供當事人辨認、表
      示意見並為辯論者，程式自屬適法（最高法院95年度台上
      字第295號、94年度台上字第4665號判決要旨參照)。查上
      開電話監聽，取證程序未見違法情事，已如前述；而警方
      依監聽錄音所製作之譯文，經本院提示予公訴人、辯護人
      及被告後，迄言詞辯論終結前均無異議，則依上開說明，
      本案卷內通訊監察譯文自均具證據能力。
二、被告甲○○如何於如附表編號１至４所示時間，接獲如附表
    所示購毒者之電話後，即至如附表所示地點，分別以如附表
    所示方式，販賣海洛因、甲基安非他命等犯罪事實，業據其
    於偵查及本院均坦白認罪(見98年度他字第1728號偵查卷第2
    宗第330至332頁、本院卷第20、32頁），核與證人陳仲偉、
    余安理分別證述向被告購買海洛因、甲基安非他命等情節相
    符（見同上偵查卷第1宗第107至109、146至149、151頁、同
    偵查卷第2宗第338至340、344、345頁)，並有與如附表所示
    販賣毒品方式相吻合之通訊監察譯文在卷足憑（見同上偵查
    卷第2宗第300至303頁)，足徵被告之自白確與犯罪事實相符
    。雖被告曾辯稱僅係幫綽號「泰華」者送毒品予陳仲偉、余
    安理云云，惟依證人陳仲偉、余安理所證及上開通訊監察譯
    文顯示之內容，如附表所示 4次毒品交易，陳仲偉、余安理
    均係直接向被告洽購，並由被告持交毒品及收取價金，並無
    任何陳仲偉、余安理先向綽號「泰華」者洽購，再由被告前
    往交易之相關事證，自難認定被告係與綽號「泰華」者共犯
    。至陳仲偉、余安理是否認識綽號「泰華」者？有無其他直
    接向綽號「泰華」者洽購毒品後，嗣由被告出面交易之情形
    ？均與本案檢察官所追訴如附表所示 4次毒品交易無關，亦
    不影響被告有如附表所示 4次販賣毒品犯行之認定，且未據
    檢察官起訴，本院無從併予審理，當無究明之必要。又販賣
    海洛因及甲基安非他命係違法行為，非可公然為之，亦無公
    定價格，且容易分裝並增減份量，而每次買賣之價量，可能
    隨時依雙方關係深淺、資力、需求量及對行情認知、來源是
    否充裕、查緝是否嚴謹、購買者被查獲時供述購買對象之可
    能風險之評估等情形，而異其標準，非可一概而論，其販賣
    之利得，除被告坦承犯行或價量俱臻明確外，委難察得實情
    ，惟販賣之人從價差或量差中牟利之方式雖異，其意圖營利
    之販賣行為則同一，加以我國對毒品海洛因及甲基安非他命
    之施用或販賣，查緝甚嚴，販賣海洛因、甲基安非他命之刑
    度極重，苟非意圖販賣營利，一般人焉有可能甘冒重刑而販
    賣海洛因或甲基安非他命，是被告確有意圖營利而販賣海洛
    因及甲基安非他命之犯意，殊堪認定。綜上所述，被告有如
    附表所示販賣海洛因、甲基安非他命之犯罪事證已臻明確，
    其犯行洵堪認定，應依法論罪科刑。
三、論罪量刑：
  (一)被告如附表編號１至３所示行為後，毒品危害防制條例業
      於98年 5月20日修正公布。查法規之制定與法規之修正，
      如有特定生效日之必要者，依中央法規標準法第14條或第
      20條第 2項準用第14條之規定，應分別特定其施行日期；
      法規制定或前次修正基於特殊因素所特定之施行日期，並
      不適用於日後修正或再次修正之條文；法律之制定或修正
      ，若未明定施行日期者，中央法規標準法雖未規定應自何
      時生效，然法律既經制定或修正並經總統公布，自應依一
      般原則，自公布日起算至第三日發生效力。基於以上說明
      ：(一)92年7月9日修正公布之毒品危害防制條例第36條規定
      ：「本條例自公布後六個月施行」，其立法理由謂：「(1)
      依修正草案第2條第3項規定，法務部需會同衛生署成立審
      議委員會每三個月定期檢討調整毒品之分級及品項，而本
      次新增第四級毒品，有需要在新法施行前先經該審議會檢
      討後再調整公布，爰預留六個月緩衝期，以利處理。(2)依
      本條例新修正之規定，有必要再訂定相關子法及修正相關
      法規，以配合本條例之施行，故亦有需要預留適當緩衝期
      ，以利訂頒相關子法及相關法規之配合修正」，故該條規
      定，顯係因應該次修正之需，始預留適當之緩衝期，並非
      規定嗣後任何修正，均需預留六個月之期間。(二)97年 4月
      30日毒品危害防制條例修正第24條時，因未有施行日期之
      特別規定，司法院認該條文應自公布日起算至第三日起生
      效，並基於司法行政之責，立即處理相關行政事宜；本次
      （指98年 5月20日）毒品危害防制條例之修正，司法院亦
      採相同立場等情，有司法院98年6月29日院台廳刑一字第0
      980014643號函可憑，則98年5月20日修正公布之毒品危害
      防制條例第4條、增訂之同條例第17條第2項等規定，當於
      同年 5月22日生效施行，自應依刑法第2條第1項比較應適
      用之法律。查修正毒品危害防制條例第4條第1項已將罰金
      刑數額由1,000萬元提高至2,000萬元；另增訂毒品危害防
      制條例第17條第 2項明定於偵查及審判中自白者，減輕其
      刑，則綜合比較第 4條第1項、第17條第2項結果，修正之
      法律較有利於被告，則有關此部分之罪刑自應全部適用最
      有利之修正後規定。至如附表編號４所示犯罪時間，既在
      修正毒品危害防制條例於98年 5月22日生效施行後，自應
      逕行適用修正施行之法律。
  (二)查海洛因、甲基安非他命係毒品危害防制條例第2條第2項
      第1、2款所規定之第一、二級毒品，不得非法持有、販賣
      。核被告3次販賣海洛因、1次販賣甲基安非他命所為，分
      別係犯毒品危害防制條例第4條第1項之販賣第一級毒品罪
      、第4條第2項之販賣第二級毒品罪，其持有第一、二級毒
      品海洛因、甲基安非他命之低度行為，應各為販賣之高度
      行為所吸收，皆不另論以持有罪責。
  (三)被告於偵查中雖供稱其毒品來源係取自林泰華之人，惟經
      臺灣臺中地方法院檢察署檢察官以99年度他字第 738號偵
      查結果，認無具體事證，簽准報結等情，業經本院調取上
      開偵查卷宗查明無誤，復有檢察官於99年 2月22日之簽呈
      在卷可憑（見99年度他字第738號偵查影卷節本)，是縱認
      被告確有配合檢警追查毒品來源，惟尚未因此查獲其他共
      犯或正犯，自無從依毒品危害防制條例第17條第 1項規定
      減輕其刑。
  (四)被告於偵查及審判中均自白如附表所示販賣海洛因、甲基
      安非他命之犯罪事實，所犯各罪均應依毒品危害防制條例
      第17條第2項規定減輕其刑。
  (五)有無刑法第59條酌減其刑之適用，應就被告犯罪行為時之
      情狀為觀察，尚難因其在犯罪後，另有類如自首、自白或
      供出毒品來源因而查獲等法定減輕其刑或免除其刑之事由
      ，即反推無刑法第59條之適用，否則將有違刑法第62條鼓
      勵被告自新，以及毒品危害防制條例第17條「為有效破獲
      上游之製造、販賣、運輸毒品組織，鼓勵毒販供出毒品來
      源之上手，有效推展斷絕供給之緝毒工作，對查獲之毒販
      ，供出毒品來源，因而破獲者，修正為應減輕其刑或免除
      其刑。又為使製造、販賣或運輸毒品案件之刑事訴訟程序
      儘早確定，鼓勵被告自白認罪，開啟其自新之路，對製造
      、販賣或運輸毒品罪之被告於偵查及審判中均自白者，增
      列應減輕其刑之規定，採行寬厚之刑事政策」之立法意旨
      （見行政院97年 9月22日院臺法字第0970090699號函送立
      法院之毒品危害防制條例部分條文修正草案總說明三）。
      況毒品危害防制條例第17條第 2項之增訂，既出於採行寬
      厚之刑事政策，當無排除刑法第59條規定同時適用之理。
      本件被告有多次施用毒品之前科（見卷附臺灣高等法院被
      告前案紀錄表），其身染施用毒品之惡習，進而為本件販
      賣毒品之行為，究其原因當係肇於被告本身無法戒絕毒品
      ，亦不知尋覓適當之機構協助導正，其販賣毒品海洛因之
      行為雖不可取，惟各次販毒所收取之對價僅500元至3,000
      元不等，顯見被告販賣海洛因之數量甚少，相對於長期且
      大量販賣毒品之大毒梟，其對社會治安及國民健康所造成
      之危害尚屬較輕，被告雖因一時失慮而觸犯重典，然刑罰
      除制裁之功能外，更寓有教育、感化之目的，使誤入歧途
      而有心改善者，能早日復歸社會，是本件被告販賣第一級
      毒品海洛因部分之情節，對照此罪最輕為無期徒刑之法定
      刑，不免有情輕法重之情形，其犯罪情狀顯可憫恕，雖科
      以法定最低刑度仍嫌過重，爰就如附表編號１至３所示各
      罪，均依刑法第59條之規定酌減其刑，並遞減之。
  (六)數行為於同時同地或密切接近之時地實施，侵害同一之法
      益，各行為之獨立性極為薄弱，依一般社會健全觀念，在
      時間差距上，難以強行分開，在刑法評價上，以視為數個
      舉動之接續施行，合為包括之一行為予以評價，較為合理
      ，則屬接續犯，而為包括之一罪（最高法院86年台上字第
      3295號判例可資參照）。本件被告分別於不同時間、地點
      販賣海洛因、甲基安非他命，每次在時間及地點差距上，
      可以分開，在刑法評價上，各具獨立性，各次行為皆可單
      獨成立犯罪，顯非於同時同地或密切接近之時地實施犯罪
      之接續犯。另所謂集合犯，係指依一般社會通念，特定犯
      罪行為具有反覆實施之特性，立法者於制定刑罰法律之初
      ，亦已認知該種行為類型之反覆性，而有意藉由法條中客
      觀構成要件之行為要素，含括上開具有反覆實施特性之數
      個犯罪行為，仍僅接受一次刑法之評價為已足。而販賣毒
      品罪，不論行為人或為零星偶一為之，或不間斷為之，其
      於行為終了時，即已達營利之目的，自難認立法者於制定
      刑罰法律之初，已認知販賣毒品行為必屬具反覆性之犯罪
      ，且有意藉由法條中客觀構成要件之行為要素，含括上開
      具有反覆實施特性之數個犯罪行為。況依94年2月2日總統
      令修正公布，並自95年7月1日施行之刑法，其修正既依據
      「刑罰公平原則」之考量，刪除有關連續犯之規定，並將
      含有連續犯性質之常業犯一併全數刪除（參見刑法修正草
      案總說明），則再以集合犯之概念評價多數販賣毒品之行
      為，即有不當。準此，本件被告如附表所示多次販賣毒品
      之行為，當無論以接續犯或集合犯之餘地，此時則應回歸
      一般刑法上行為單、複數之認定，而予論罪科刑，較稱妥
      適。是被告所犯如附表所示各罪間，犯意各別，行為互殊
      ，應予分論併罰。
  (七)爰審酌被告有多次犯罪紀錄之品行（參卷附臺灣高等法院
      被告前案紀錄表，未構成累犯）、高中肄業之智識程度、
      經濟勉可維持之生活狀況（見警卷第1宗第1頁被告警詢筆
      錄受詢問人資料），其明知海洛因、甲基安非他命係戕害
      身心之毒品，為貪圖不法利益，竟販賣予他人施用，危害
      社會治安及國民健康，且販賣毒品為政府戮力查緝之罪，
      海洛因及甲基安非他命皆足以使施用者導致精神、性格異
      常，造成生命危險之生理成癮性及心理依賴性，惟念被告
      各次販賣海洛因、甲基安非他命之所得非多，數量均微，
      暨坦承犯行、頗表悔悟之犯後態度等一切情狀，分別量處
      如附表所示之刑，以資懲儆，並從輕量定應執行之刑，兼
      勵自新。
  (八)從刑部分：
    １、毒品危害防制條例第19條第 1項規定，犯販賣毒品罪者
        ，其犯罪所得之財物均沒收之，係採義務沒收主義。故
        販賣毒品所得之對價，不問其中成本若干，利潤多少，
        均應全部諭知沒收，貫徹政府查禁煙毒之決心，以符立
        法本旨（最高法院91年度台上字第2419號判決要旨參照
        )。又毒品危害防制條例第19條第1項關於犯罪所得財物
        之沒收，其立法方式與貪污治罪條例第10條之規定相類
        似，以有所得者為限，始發生沒收之問題。是被告如附
        表所示各次因販賣第一、二級毒品所得之金額，雖均未
        扣案，仍應依毒品危害防制條例第19條第 1項規定，分
        別宣告沒收，如全部或一部不能沒收時，以其財產抵償
        之。
    ２、毒品危害防制條例第19條第 1項所謂追徵其價額者，限
        於所沒收之物為我國現行貨幣以外之其他財物而無法沒
        收時，始應追徵其價額，使其繳納與原物相當之價額，
        倘追徵結果，無法繳納與原物相當之價額時，自仍有以
        財產抵償之問題（最高法院98年度台上字第7289判決參
        照）。本件未扣案之門號0000000000行動電話1支（含S
        IM卡），為被告所有，並供如附表所示聯繫販賣毒品事
        宜之用，業據被告供述明確，核與證人即購毒者陳仲偉
        、余安理等人證述情節相符，並有通訊監察譯文、通聯
        調閱查詢單在卷可憑（見98年度他字第1728號偵查卷第
        2宗第300至303頁、98年度偵字第26732號偵查卷第19頁
        )；且因行動電話之服務須以SIM卡為介面，故行動電話
        業者於出租行動電話門號予消費者使用時，即同時附帶
        提供 SIM卡給消費者做為門號使用之介面，故於電信公
        司接受消費者申辦門號並將該門號開通上線時，該公司
        即將 SIM卡所有權移轉予消費者，此有司法院97年5月6
        日院臺廳刑一字第0970009760號函暨所附之各該電信公
        司函及申請書、服務契約書等可參，是以行動電話之SI
        M卡應認為係屬客戶所有。從而，未扣案之門號0000000
        000行動電話 1支（含SIM卡）係被告所有，並供其犯毒
        品危害防制條例第 4條之罪所用之物，應併依毒品危害
        防制條例第19條第 1項規定宣告沒收，如全部或一部不
        能沒收時，追徵其價額或以其財產抵償之。
四、據上論斷，應依刑事訴訟法第299條第1項前段，毒品危害防
    制條例第4條第1項、第2項、第17條第 2項、第19條第1項，
    刑法第2條第1項、第11條、第59條、第51條第 5款，判決如
    主文。
本案經檢察官丙○○到庭執行職務。
中    華    民    國    99    年    4     月    28    日
        刑事第四庭    審判長法  官  鄭永玉
                            法  官  潘曉玫
                            法  官  張恩賜
以上正本證明與原本無異。
如不服本判決，應於收受判決後10日內向本院提出上訴書狀，並
應敘述具體理由；其未敘述上訴理由者，應於上訴期間屆滿後20
日內向本院補提理由書（均須按他造當事人之人數附繕本）「切
勿逕送上級法院」。
                            書記官  黃舜民
中    華    民    國    99    年    4     月    28    日
附錄本案論罪科刑法條
毒品危害防制條例第4條第1項、第2項：
製造、運輸、販賣第一級毒品者，處死刑或無期徒刑；處無期徒
刑者，得併科新臺幣二千萬元以下罰金。
製造、運輸、販賣第二級毒品者，處無期徒刑或七年以上有期徒
刑，得併科新臺幣一千萬元以下罰金。
┌────────────────────────────────────┐
│附表：                                                                  │
├──┬───┬───┬───┬──────────┬──────────┤
│編號│購毒者│時  間│地  點│販 賣 毒 品 之 方 式│罪                刑│
├──┼───┼───┼───┼──────────┼──────────┤
│ １ │陳仲偉│98年 5│台中市│陳仲偉（綽號「麥可」│甲○○販賣第一級毒品│
│    │      │月15日│西區柳│或「麥克」）於左列時│，處有期徒刑柒年柒月│
│    │      │19時10│川東路│間以門號0000000000行│。未扣案之販賣第一級│
│    │      │分許、│與民權│動電話與甲○○持用門│毒品所得新臺幣伍佰元│
│    │      │同日19│路口附│號0000000000行動電話│沒收，如全部或一部不│
│    │      │時47分│近    │聯繫洽購毒品，甲○○│能沒收時，以其財產抵│
│    │      │許    │      │即前往左列之約定地點│償之；未扣案之門號09│
│    │      │      │      │，親自交付第一級毒品│00000000行動電話壹支│
│    │      │      │      │海洛因 1小包予陳仲偉│（含 SIM卡）沒收，如│
│    │      │      │      │，並收取價款新臺幣（│全部或一部不能沒收時│
│    │      │      │      │下同）500元。       │，追徵其價額或以其財│
│    │      │      │      │                    │產抵償之。          │
├──┼───┼───┼───┼──────────┼──────────┤
│ ２ │余安理│98年 5│台中縣│余安理（綽號「葉子」│甲○○販賣第一級毒品│
│    │      │月16日│大里市│）於左列時間以門號09│，處有期徒刑柒年玖月│
│    │      │11時36│國光路│00000000行動電話與張│。未扣案之販賣第一級│
│    │      │分許、│與德芳│啟聰持用門號00000000│毒品所得新臺幣參仟元│
│    │      │同日12│路口之│08行動電話聯繫洽購毒│沒收，如全部或一部不│
│    │      │時10分│「OK便│品，甲○○即前往左列│能沒收時，以其財產抵│
│    │      │許    │利商店│之約定地點，親自交付│償之；未扣案之門號09│
│    │      │      │」附近│第一級毒品海洛因 1小│00000000行動電話壹支│
│    │      │      │      │包予余安理，並收取價│（含 SIM卡）沒收，如│
│    │      │      │      │款3,000元。         │全部或一部不能沒收時│
│    │      │      │      │                    │，追徵其價額或以其財│
│    │      │      │      │                    │產抵償之。          │
├──┼───┼───┼───┼──────────┼──────────┤
│ ３ │余安理│98年 5│台中市│余安理於左列時間以門│甲○○販賣第一級毒品│
│    │      │月17日│之中國│號0000000000行動電話│，處有期徒刑柒年捌月│
│    │      │19時48│醫藥大│與甲○○持用門號0989│。未扣案之販賣第一級│
│    │      │分許  │學附近│817008行動電話聯繫洽│毒品所得新臺幣貳仟元│
│    │      │      │      │購毒品，甲○○即前往│沒收，如全部或一部不│
│    │      │      │      │左列之約定地點，親自│能沒收時，以其財產抵│
│    │      │      │      │交付第一級毒品海洛因│償之；未扣案之門號09│
│    │      │      │      │1 小包予余安理，並收│00000000行動電話壹支│
│    │      │      │      │取價款2,000元。     │（含 SIM卡）沒收，如│
│    │      │      │      │                    │全部或一部不能沒收時│
│    │      │      │      │                    │，追徵其價額或以其財│
│    │      │      │      │                    │產抵償之。          │
├──┼───┼───┼───┼──────────┼──────────┤
│ ４ │余安理│98年 5│台中縣│余安理於左列時間以門│甲○○販賣第二級毒品│
│    │      │月30日│潭子鄉│號0000000000行動電話│，處有期徒刑參年捌月│
│    │      │17時19│潭子加│與甲○○持用門號0989│。未扣案之販賣第二級│
│    │      │分許、│工出口│817008行動電話聯繫洽│毒品所得新臺幣壹仟元│
│    │      │同日17│區附近│購毒品，甲○○即前往│沒收，如全部或一部不│
│    │      │時44分│之「麥│左列之約定地點，親自│能沒收時，以其財產抵│
│    │      │許、同│當勞」│交付第二級毒品甲基安│償之；未扣案之門號09│
│    │      │日17時│      │非他命 1小包予余安理│00000000行動電話壹支│
│    │      │53分許│      │，並收取價款 1,000元│（含 SIM卡）沒收，如│
│    │      │      │      │。                  │全部或一部不能沒收時│
│    │      │      │      │                    │，追徵其價額或以其財│
│    │      │      │      │                    │產抵償之。          │
└──┴───┴───┴───┴──────────┴──────────┘

司法院資訊處製作；財團法人民間司法改革基金會備份。
